臺灣高等法院臺南分院民事判決　九十一年度勞上更(一)字第一號　ｅ
　　　上　訴　人　嘉義縣新港鄉農會
　　　法定代理人　乙　○　○
　　　被　上訴人　甲　○　○
右當事人間請求給付退休金事件，上訴人對於台灣嘉義地方法院中華民國八十八年八
月三日八十八年度勞訴字第二號第一審判決，提起上訴，經最高法院發回更審，本院
判決如左：
　　　主　　　文
原判決廢棄。
被上訴人在第一審之訴及假執行之聲請均駁回。
第一、二審及發回前第三審訴訟費用由被上訴人負擔。
　　　事　　　實
甲、上訴人方面：
一、聲明：(一)原判決廢棄，被上訴人在第一審之訴及假執行之聲請均駁回。(二)第一、
    二審及發回前第三審訴訟費用由被上訴人負擔。(三)如不利於上訴人之判決，願供
    擔保免於假執行。
二、陳述：除與原判決記載者相同，予以引用外，補稱：
  (一)被上訴人稱其自民國三十八年受僱於上訴人農會任職肥料倉庫配送工，於八十七
    年退休云云，上訴人否認之。查農會辦理肥料業務早期原係由台灣省糧食局委託
    台鐵火車貨運行負責搬運進倉，搬運工之費用由貨運行支付，搬運工係受雇於貨
    運行，上訴人農會僅於肥料分配旺季僱臨時工協助分配工作，按工作日計酬之臨
    時工，嗣後肥料改用卡車搬運，才僱用較長期臨時工人，協助點收肥料及分配工
    作，被上訴人即屬雇用搬運肥料之臨時工，按日計付工資，此有被上訴人蓋章領
    取工資之民國七十五年、八十二年之「臨時雇用工役明細表」可證，該明細表記
    明雇用被上訴人為臨時工，被上訴人於蓋章領取工資，係按工計酬，工作日數有
    時久，有時短，視工作需要而定，按實際工作之日數計付工資，被上訴人亦明知
　　其係臨時受雇用之工人，並非農會按月發給薪資之員工，從被上訴人多年領取工
　　資均蓋章於「臨時雇用工役明細表」非如農會員工領取月薪可證，其主張為農會
　　之員工，顯非事實。依其臨時工之身份，並不適用「農會人事管理辦法」請領退
　　休金之規定。
  (二)「農會人事管理辦法」所指之員工，係指農會編制內之員工而言，農會員工之聘
    僱員額，應在核定員額範圍之內，並呈報主管機關，對員工之聘僱需具備一定之
    資格，農會聘僱員工並須公開考選，聘僱後由農會發給聘僱通知書，聘僱通知書
    中須書明職務、等級、薪給、及到職期限，受聘僱人員收到聘僱通知書後十日內
    ，應填具到職報告，檢附履歷表、體格檢查表、戶籍謄本、保證書報到就職，任
    用後列入員工考核、獎懲及升遷，並應為員工提撥準備金設專戶存儲，員工應按
    時簽到上下班。該辦法第五、九、十一、十二、二十八、三十六、五十九條定有
    明文，並非長期雇用即可當然視為農會編制內之員工。農會係人民團體，其員工
    無納入勞動基準法之規範，不適用勞基法，而其受僱時約定為臨時工，計工給酬
    ，臨時工如欲取得農會編制內之員工尚需具備農會人事管理辦法所規定之一定之
    資格，始能享有「農會人事管理辦法」所規定之權利及負擔義務，如未能依農會
    人事管理辦法之規定取得員工資格，其終身仍是屬臨時工，仍不能享有農會人事
    管理辦法所規定之權利及負擔義務。上訴人之員工有上訴人員工名冊可證，被上
    訴人從未列名在內，被上訴人受僱用以來從未享有農會人事管理辦法所規定之權
    利，更未負擔正式員工應盡之義務，未受考核獎懲及升遷未按時簽到上下班等員
    工應受之處遇，被上訴人僅是農會供銷部依業務需要約僱編制外之臨時工，按工
    計酬而已，顯非「農會人事管理辦法」所指之員工，不適用農會人事管理辦法第
    五十四條規定得請領退休金。
  (三)依農會人事管理辦法第二條規定：農會聘僱員工人事之管理除法律另有規定外，
    悉依本辦法辦理，另依內政部六五、八、廿三台內社字第六九八五九三號函釋規
    定，聘僱員工係指編制內員工而言，故依前開法令規定觀之，農會不得依農會人
    事管理辦法第五十四條規定發給臨時工退休金，另據內政部八十年十二月二日台
    內社第八七五六三三號函台灣省政府八十年十月十七日府農輔字第一○八○四七
    號函示：「農會因季節性業務需要僱用之臨時工，如經解僱時不得發給資遣費或
    退休金。」有嘉義縣政府八二府農輔字第七四○九五號函呈發回前鈞院八十八年
    勞上字第十一號卷可證，被上訴人為臨時工非編制內之員工，經解僱時不得發給
    資遣費或退休金。
  (四)被上訴人於民國七十八年以農會會員身份參加農會會員代表選舉，當選農會會員
    代表，八十二年再連任，計八年，有農會會員代表名冊可證，如其為農會員工就
    不具農會會員代表資格，被上訴人因非農會編制內之員工，僅是臨時工而已，始
    有資格參選而當選農會會員代表，可證被上訴人因認為其非農會編制內員工始登
    記參選。
  (五)農會屬人民團體，非勞基法第三條所列之適用行業，不適用勞基法，為原判決所
    認定，但原判決理由竟又適用勞基法施行細則第六條第三款、第一款之規定認定
    被上訴人非屬臨時工，既然認為不適用勞基法，竟又適用勞基法關於勞動名詞之
    解釋，原判決顯然有適用法規不當之違法判決。
  (六)全省各農會類似僱用臨時工人及臨時約僱之人員甚多，如按日計酬之臨時工，可
    援引用農會人事管理辦法請領退休金或資遣費造成案例，則全省各級農會將影響
    甚鉅，非農會編制內之員工，按日計酬之臨時工，原判決以其作工巳久，即援引
    勞基法認定被上訴人非屬臨時工，認為其為農會人事管理辦法所指之員工，實有
    違誤不當。
三、證據：除援用第一審所提證據外，補提臨時雇用工役明細表、新港鄉農會員工名
    冊、農事小組成員名冊、新港鄉農會聘僱通知書、嘉義縣政府函等影本各件為證
    。
乙、被上訴人方面：
一、聲明：(一)上訴駁回。(二)第二審及發回前第三審訴訟費用由上訴人負擔。
二、陳述：除與原判決記載相同者，予以引用外，補稱：
  (一)本件被上訴人自民國三十八年起即受僱於上訴人任職肥料配送工，至八十七年退
    休，此部分之事實為兩造所不爭執。
  (二)被上訴人起訴主張被上訴人自民國三十八年起受僱於上訴人，雖然名冊上是以臨
    時工之名義領取薪水，但因從未間斷，應屬長期僱用之工人，非屬一般季節性之
    臨時工，為上訴人僱用之員工，雖非編制內，但確為上訴人僱用。
  (三)被上訴人雖非農會編制內員工，原審依農會人事管理辦法第五十四條之規定准予
　　請領退休金，由被上訴人任職於上訴人處達五十年之久，雖上訴人領薪名冊以臨
　　時工為之，但與事實不符，依法仍應認定為被上訴人僱用之工人。
　(四)基於保護勞工之法律精神可類推適用或準用農會人事人員管理辦法第五十四條之
　　規定給付退休金，以符合法律保障勞工及憲法保障工作權之精神。
三、證據：援用第一審所提出之證據。
      理    由
甲、程序部分：
　　本件上訴人農會原任法定代理人林茂盛已因任期屆滿改選，而由乙○○繼任乙節
　　，業經上訴人具狀陳明，並為被上訴人所不爭，是兩造聲明由乙○○承受訴訟，
　　核無不合，應予准許。
乙、實體部分：
一、本件被上訴人起訴主張：其自三十八年起即受僱於上訴人農會任職肥料倉庫配送
    工，按月計酬無間，至八十七年退休，任職達五十年以上，惟上訴人以其係臨時
    工為由，不發給退休金，為此依農會人事管理辦法第五十四條規定，求為命上訴
　　人給付以其每月薪資新台幣（下同）三萬五千元乘以四十五個月薪給基數計算之
　　退休金一百五十七萬五千元，並加計法定遲延利息之判決。上訴人則以：被上訴
　　人係按日計酬之季節性臨時工，並非農會按月發給月薪之編制內員工，自不適用
　　農會人事管理辦法請領退休金之規定，且依內政部六十五年八月十三日台內社字
　　第六九八五九三號函及八十年十二月二日台內社第八○七五六三三號函規定，亦
　　認農會不得依農會人事管理辦法第五十四條規定發給臨時工退休金等語，資為抗
　　辯。
二、查被上訴人主張其自三十八年起即受僱於上訴人任職肥料倉庫配送工，至八十七
    年退休，每月薪資三萬五千元之事實，為上訴人所不爭（見原審卷第十四頁筆錄
    及本院八十八年十一月十日準備程序筆錄），並有上訴人之臨時雇用工役明細表
    （外放證物）內載之每月薪資數額可稽，堪信為真實。而農會員工退休金之核定
    ，以其在職最後薪額為計算基準，按服務年資每滿一年發給一．五個月薪給，最
    高不得超過五十三個月薪給基數，農會人事管理辦法第五十四條第一項、第二項
    固有明文規定。惟上訴人主張被上訴人非農會正式編制內之員工，不適用農會人
　　事管理辦法請領退休金之規定，則為被上訴人所否認，是本件首應審究者，乃被
　　上訴人是否為上訴人農會編制內之員工，而得適用前開農會人事管理辦法之規定
　　。
三、按農會屬人民團體，非勞動基準法第三條所列之適用行業，無勞動基準法之適用
    ，有行政院勞工委員會八十七年十二月三十一日台八十七勞動一字第○五九六○
    五號函附卷可稽，是農會與所聘僱員工之關係，應依其他相關之法規辦理，無勞
    動基準法之適用。另依農會法第四十九條之一規定：各級農會人事管理辦法由中
    央主管機關定之。又為規範農會之人事管理事宜，主管機關內政部因依農會法第
    四十九條之一規定，於民國六十四年十月八日以台內社字第六六七三五號令訂定
　　發布「農會人事管理辦法」，依該辦法第二條之規定：農會聘僱員工人事之管理
　　，除法律另有規定外，悉依本辦法辦理。是依上開之規定，有關農會聘僱之員工
　　之退休金給付，既另無其他法律規範，自應依「農會人事管理辦法」相關之規定
　　辦理。
四、次按農會人事管理辦法所指之員工，係指農會編制內之員工而言，農會員工之聘
    僱應在核定員額範圍之內，並呈報主管機關。農會聘僱之員工需公開考選，僱用
    後由農會發給聘僱通知書，載有其職務、等級、薪給、及到職期限，受僱人於收
    到聘僱通知書後十日內，應填具到職報告，檢附相關證件報到就職，任用到職後
    列入考核、獎懲及升遷，並應遵守相關工作規則，農會人事管理辦法第九、十一
    、十二、二十八、三十六、五十九條分別定有明文，復經內政部六十五年八月十
    三日台內社字第六九八五九三號函釋在案。是依上開規定，農會人事管理辦法所
    指之員工，係指農會編制內之員工，並經上開之考選及聘用程序者，始足當之，
    非農會任意雇用或短期聘用即可視為農會編制內員工，亦非長久工作即可當然取
    得農會編制內員工之資格自明。被上訴人雖擔任上訴人農會之搬運工長達近五十
    年之久，惟未曾經上開農會人事管理辦法所規定之考選及聘用程序而獲聘為編制
    內之員工等情，業經上訴人陳明，並為被上訴人所不否認；且觀諸卷附上訴人農
    會之「臨時雇用工役明細表」，其上載明被上訴人為「臨時雇用工」，所發給之
    工資係按日計酬，與正式編制員工按月受給薪資有別，被上訴人並蓋章領取工資
    ，顯見被上訴人亦明知其係臨時受雇用之工人，並非上訴人農會依農會人事管理
    辦法僱用之員工。何況被上訴人於七十八年間以農會會員身分參加農會會員代表
    選舉，當選為會員代表，八十二年再度連任，共計八年，而農會員工不得為會員
    代表，此均為被上訴人所不否認，益證被上訴人並非上訴人農會編制內員工，自
    無「農會人事管理辦法」關於退休金給付之適用。
五、綜上所述，被上訴人既非「農會人事管理辦法」所規定之編制內員工，縱長期擔
　　任上訴人農會之搬運工，仍無「農會人事管理辦法」關於退休金給付之適用，是
　　被上訴人主張依「農會人事管理辦法」第五十四條之規定，或類推適用、或準用
　　該規定，請求上訴人給付退休金，尚屬無據。原審判命上訴人應給付被上訴人一
　　百五十七萬五千元及其遲延利息，自有未洽。上訴意旨指摘原判決不當，求予廢
　　棄改判，為有理由。自應由本院將原判決廢棄，改判被上訴人在第一審之訴駁回
　　，其假執行之聲請亦失所附麗，應併予駁回。
據上論結，本件上訴為有理由，依民事訴訟法第四百五十條、第七十八條，判決如主
文。
中　　　華　　　民　　　國　　九十一　　年　　 　五 　　月　　　十四　　日
　　　　　　　　　　　　　　　　　　臺灣高等法院臺南分院民事第二庭
                                        審判長法官　吳　　志　　誠
                                        　　　法官　李　　素　　靖
                                              法官　楊　　省　　三
右為正本係照原本作成。
如對本判決上訴，須於判決送達後二十日內向本院提出上訴狀，未表明上訴理由者，
應於上訴後二十日內向本院提出理由書。
中　　　華　　　民　　　國　　九十一　　年　　 　五 　　月　　　十五　　日
　　　　　　　　　　　　　　　　　　　　法院書記官　謝　　淑　　玉
